臺灣新北地方法院行政訴訟判決　　　　　110年度交字第653號
原　　　告　鄭棋顥　
被　　　告　新北市政府交通事件裁決處

代　表　人　李忠台（處長）住同上
訴訟代理人　黃慧婷律師
上列當事人間因交通裁決事件，原告不服被告中華民國110年10
月5日新北裁催字第00-0000A5483號裁決，提起行政訴訟，本院
判決如下：
    主  文
一、原告之訴駁回。
二、訴訟費用新台幣300元由原告負擔。
    事實及理由
壹、程序方面：
一、原告不服被告所為道路交通管理處罰條例第 8條的裁決而提
    起撤銷訴訟，依行政訴訟法第237條之1，應適用交通裁決事
    件訴訟程序。本件因卷證資料已經明確，本院依同法第237
    條之7規定，於是不經言詞辯論，直接裁判。
二、另查，本件被告機關就本案違規事實（如下爭訟概要欄所示
    ），前以110年8月13日新北裁催字第00-0000A5483號違反道
    路交通管理事件裁決書，以原告於 6個月內，因有二次違規
    闖紅燈記違規點數滿 6點，而依道路交通管理處罰條例第63
    條第3項規定，裁處吊扣駕駛執照1個月，並應參加道路交通
    安全講習。嗣經本院函請被告重新審查後，被告發現前開裁
    決書記載易處處分（即易處加倍吊扣駕照及易處吊銷駕照）
    ，此部分屬無效，故被告先於110年9月27日重新製開新北裁
    催字第00-0000A5483號違反道路交通管理事件裁決書，惟因
    上開變更後之裁決書，因記點處分尚未送達生效而有瑕疵，
    ，故被告再於110年10月5日重新製開新北裁催字第00-0000A
    5483號違反道路交通管理事件裁決書，惟其處分內容則未為
    變更，此有被告答辯狀、更正前後之裁決書在卷足憑（見本
    院卷第59頁至第64頁、第17頁及第95頁及第97頁）。從而，
    本件原告就同一違規事實之原裁決既已依法提起訴訟請求撤
    銷，而被告最後重新所為變更之裁決其處分內容則未變更，
    並非依原告之請求處置，則參酌行政訴訟法第237條之4 第3
    項規定反面解釋之旨，依法本件自不得視為原告撤回起訴，
    本院自仍應就被告機關變更後所為現存有效之裁決即110年1
    0月5日新北裁催字第00-0000A5483號違反道路交通管理事件
    裁決書為審理之標的，核先敘明。
貳、實體方面：
一、爭訟概要：緣原告鄭棋顥騎乘所有車牌號碼000-0000號普通
    重型機車（下稱系爭機車），曾於109年 8月7日11時35分及
    同年 10月4日12時53分，行經臺北市潮州街3巷與羅斯福路1
    段之交岔路口與新北市永和區永和路2段與中山路1段之交岔
    路口等處時，各有「駕車行經有燈光號誌管制之交岔路口闖
    紅燈」等違規行為，遭臺北市政府警察局中正第二分局及新
    北市政府警察局永和分局所屬之各執勤員警當場目睹後予以
    攔停稽查，並各依道路交通管理處罰條例第53條第 1項規定
    ，分別於109年8月7日、109年10月4日當場填製掌電字第A01
    J3D203號、新北警交字第C00000000號舉發違反道路交通管
    理事件通知單予以舉發，被告遂以110年9月24日新北裁催字
    第48-A01J3D203號、第48-C00000000號違反道路交通管理事
    件裁決書，各裁處原告罰鍰新臺幣（下同） 1,800元整，並
    各記違規點數3點。為此，被告乃以原告在6個月內，違規記
    點共達 6點以上者，按道路交通管理處罰條例依道路交通管
    理處罰條例第63條第 3項及第24條（即第1項第5款）之規定
    ，以110年10月5日新北裁催字第00-0000A5483號違反道路交
    通管理事件裁決書（下稱原處分）裁處原告吊扣駕駛執照1
    個月，並應參加道路交通安全講習。原告不服原處分，於是
    提起本件行政撤銷交通裁決訴訟。
二、原告起訴主張及聲明：
(一)原告主張要旨：
  1.原告接獲被告開立之裁決書，違規事實載明「原告於6個月
    內，因交通違規記點共達6點以上」，處罰主文記載如下：
  ⑴吊扣駕駛執照 1個月，並應參加道路交通安全講習，駕駛執
    照限於110年9月12日前繳送，講習日期由辦理講習機關另行
    通知。
  ⑵上開駕駛執照逾期不繳送者：
  ①自110年9月13日起吊扣駕駛執照2個月，並限於110年9月27
    日前繳送駕駛執照。
  ②110年9月27日前未繳送駕駛執照者，自110年9月28日起吊銷
    並逕行註銷駕駛執照，駕駛執照吊（註）銷後，自110年9月
    28日起1年內不得重新考領駕駛執照。
  2.惟原告於接獲本案裁決書之前，從未接獲任何交通違規記點
    之行政處分。
  3.行政機關裁處人民記點處分，未作成裁處書逐次處分，違反
    正當法律程序。
  ⑴道路交通管理處罰條例（以下簡稱處罰條例）第63條第 1項
    第 3款規定之記點處分，乃為裁罰性之不利處分，屬行政罰
    法第2條第4款之警告性處分，對於該記點處分於一定期限內
    之累計達一定點數，更因此會受更不利之處分（如同本案之
    吊扣駕照處分）。是依行政程序法第95條第 1項之規定，並
    參諸行政罰法第44條之規定：「行政機關裁處行政罰時，應
    作成裁處書，並為送達。」，記點處分自應以書面方式通知
    受處分人，以利受處分人知悉及救濟。
  ⑵處罰條例授權訂定之違反道路交通管理事件統一裁罰基準及
    處理細則（以下簡稱處理細則）第48條第 1項規定，違反道
    路交通管理事件，行為人認為舉發之事實與違規情形相符者
    ，得於接獲通知單後，親自或委託他人持該通知單，不經裁
    決向指定之處所，逕依裁罰基準執行並繳納罰鍰結案。同條
    第 3項規定，前二項違反行為，依法規應併執行罰鍰及其他
    處分者，處罰機關於收到其繳納之罰鍰後，應逕行裁決該其
    他處分，並於裁決書處罰主文註明罰鍰已收繳，送達受處分
    人。被告未依處理細則規範逐次裁決記點處分，而以突襲方
    式逕行裁處原告於6個月內，因交通違規記點共達6點以上，
    吊扣駕照1個月一節，顯然違背法令規範。
  ⑶被告就記點之裁罰性不利處分，既未逐次作成書面處分送達
    受處分人，而受處分人復無從知悉有受記點處分，則該記點
    處分自不生效力。被告據此累計原告有「在六個月內，違規
    點數共計6點」所為吊扣之處分，顯有違誤。
  4.本案原告向鈞院提起行政訴訟後，於110年 9月29日收到3件
    、10月7日收到1件被告製作之裁決書，提起訴訟後竟又收到
    被告裁處之 4件裁決書。在前案行政處分未經撤銷或廢止之
    情形下，被告復以突襲方式裁處原告 4件行政處分，所憑藉
    之依據何在？截至目前為止裁處原告「吊扣駕駛執照 1個月
    並應參加道路交通安全講習」者，即有3件（110年 8月13日
    新北裁催字第00-0000A5483號、110年9月27日新北裁催字第
    00-0000A5483號、110年10月5日新北裁催字第00-0000A5483
    號），此三件處分目前的效力究竟如何？以哪一件為準？行
    政機關之相關公務人員，均為國家考試及格之人，且均嫻熟
    所承辦相關業務，經內政部層層審核之專業執法者，竟以如
    此突襲性、欠缺正當法定程序，罔顧立法目的之精神與意旨
    ，行使不利於民眾之裁罰性處分，未能「依法行政」與兼顧
    行政程序法之原理原則，實難令原告折服。原告再此聲明，
    對於被告於原告提起行政訴訟後答辯之前所為之各件行政處
    分，均表示不服。
  5.退萬步言，縱認被告為節省行政與司法訴訟資源，於鈞院進
    入實體審理前企圖補正其裁決處分之瑕疵，對於被告答辯狀
    所述內容，原告亦無法接受，認本案瑕疵無法治癒，茲補充
    陳述意見如下：
  ⑴按道路交通管理處罰條例第63條第1項第3款規定之記點處分
    ，乃為裁罰性之不利處分（屬行政罰法第2條第4款之警告性
    處分），對於該記點處分於一定期限內之累計達一定點數，
    更因此會受更不利之處分（如本案之吊扣駕照），是依行政
    程序法第95條第 1項之規定，並參諸行政罰法第44條之規定
    ：「行政機關裁處行政罰時，應作成裁處書，並為送達。」
    。
  ⑵按行政罰法第 7條明定：「違反行政法上義務之行為非出於
    故意或過失者，不予處罰」。裁罰性之不利處分，亦適用等
    同刑法主觀要件，著重行為人有無「故意」或「過失」，始
    得由主觀要件與客觀要件結合後，進行相關行政處分。而以
    本案事例以觀，道路交通管理處罰條例第63條第1項第3款規
    定之記點處分，乃為裁罰性之不利處分，對於該記點處分於
    一定期限內之累計達一定點數後，始為吊扣駕照，其「累計
    」之目的與精神，係要對於輕微之交通違規者如有疏失者，
    提醒駕駛人不應「一錯再錯」的立法政策與目的，不僅有相
    關罰鍰外，附帶予以「吊扣處分」，始符「責罰相當」。申
    言之，「提醒功能」之目的尤為重要，否則無須採「累計」
    方式進行處罰，因此，「如未予告知」之程序時，行政機關
    怠於善盡「告知」或「提醒」義務時，而一次將數案一併寄
    送，受處罰者之主觀要件如何認定之？顯然與立法目的與精
    神有所悖離。況且，現今社會大眾，除辦理交通違規處罰機
    關之專業人員，一般違規行為人，甚而舉發機關之員警，均
    未知悉違規行為人因交通違規行為，所可能伴隨之記點處分
    ，更不知該其記點處分，經一定期限累計後，可能遭受更不
    利之處分。要求處罰機關對於此種記點處分，以書面處分方
    式為之或以其他適當方法通知受處分人或使其知悉，並非苛
    求，亦無影響交通大量裁決之行政效率。
  ⑶原告對違規行為甘服，經期限內自動繳納最低罰鍰結案時，
    透過處罰機關電腦之查核或入帳知悉時，由處罰機關以書面
    通知違規人該違規行為已繳納罰鍰終結，並告知其依據何處
    罰規定對違規人記點及何時記點之處分，除使違規行為人知
    悉進而對於此種記點處分之累計能有明確之計算基準外，亦
    可收到警告之效果，進而有更謹慎之駕駛行為，避免違規而
    受更重之處分，此方為法律設計之目的，而非一昧要處罰人
    民。
  ⑷另查最高行政法院108年 4月份第2次庭長法官聯席會議之決
    議內容以觀，「按日連續處罰…」之正當法律程序中，討論
    受處分者的「受告知權」至為重要。文內強調如果不即時送
    達處分書，使其知悉連續處罰之壓力而儘速改善，反而便宜
    行事，僅按日裁罰合併送達，即無法達到督促處分相對人完
    成改善之目的，與按日連續處罰之立法目的有違。依照前揭
    決議之相關意旨與法理，行政機關應踐行相關具體行政處分
    之程序與送達後，使受處分者知悉，並有所警惕，導正「駕
    駛習慣」，摒除「勿以惡小而為之」，避免「累計」記點後
    ，蒙受「吊扣駕照」之不利性裁罰處分。惟卻因行政機關怠
    於「適時」善盡「提醒」「告知」義務，即有違正當法律程
    序，且該瑕疵顯屬重大，依照行政程序法第111條第7款之規
    定，重大瑕疵且無從補正者行政處分「無效」。（參照最高
    行政法院108年4月份第2次庭長法官聯席會議之決議）。
  ⑸本案被告未依法於原告第1次違規繳納罰鍰（109年8月31日
    ）後，裁處被告記點處分，導致被告無從知悉記點警告之效
    果，進而約束自身行為，以致於109年10月4日不慎再次交通
    違規。原告對於交通違規行為深感慚愧與反省，故均於收到
    舉發通知單後儘速繳納罰鍰，惟行政機關要處罰人民難道不
    用遵守正當法律程序？本應於第一次違規行為發生原告自動
    繳納罰鍰後即應以裁決書裁處原告記點警告之程序，可以於
    相隔 1年多之後的110年9月24日併同第二次違規行為之記點
    處分（110年9月24日新北裁催字第48-A01J3D203號裁決書、
    110年9月24日新北裁催字第48-C00000000號裁決書），以及
    合併兩次記點後衍生吊扣駕照 1個月之裁決處分（110年9月
    27日新北裁催字第00-0000A5483號裁決書），一次送達原告
    ，然後再誇言表示相關行政瑕疵已然因後續重複處置而治癒
    ？試問，應該事先以書面處分給予原告之警告效果，何能於
    一年多之後併同後案，共同裁處一次送達而治癒？
  ⑹對於違法者之處罰，應依法為之，依法始得處罰，乃現代民
    主法治國家之基本原則。本案被告未依法定程序裁處原告再
    先，經原告提起行政訴訟後，再相關行政處分未撤銷或廢止
    之際，復連續 4次裁處原告，除相關處分程序與效力紊亂之
    外，所持理由亦毫無邏輯可言，請求鈞院判決如原告起訴狀
    聲明所示。
(二)聲明：撤銷原處分。
三、被告答辯及聲明：
(一)答辯要旨：
  1.查原告分別於109年 8月7日及109年10月4日有違反處罰條例
    第53條第1項之行為，而業據原舉發單位分別於109年8月7日
    及109年10月4日填製違規通知單；被告據此而於110年9月24
    日製開第48-A01J3D203號、第48-C00000000號處分書，並均
    於110年9月29日合法送達於原告，是不論處罰條例第63條第
    3項所指「6個月內」，究係指「違規行為日期之間隔」、「
    違規通知單製單時間」、「處分書作成時間」或「處分送達
    生效時間」者，於本件之判斷上均不生影響。
  2.次查被告於110年9月24日已經製開第48-A01J3D203號、第48
    -C00000000號處分，而系爭兩筆處分之效果乃各記違規點數
    3 點，處分並均於110年9月29日合法送達於原告，記點處分
    已然於110年9月29日生效。
  3.誠然如原告所述，被告於110年8月13日及110年9月27日所分
    別作出之處分均係在送達生效前即為裁處，前開110年8月13
    日及110年9月27日所作成之處分固有瑕疵；然被告已於110
    年10月5日以重複處置之方式重新開出第00-0000A5483號處
    分，是故上開原告所稱之瑕疵已然因後續重複處置而治癒，
    原告之主張為無理由。
  4.再者，原告既為合法考領機車駕駛執照之人，有機車車籍查
    詢資料及駕駛人基本資料為憑，其對上述規定應知之甚詳，
    並應確實遵守。是原告前揭所述，無非單方所執之詞，委無
    足取，綜上所述，本件原告之訴為無理由。
(二)聲明：原告之訴駁回。
四、爭點：
(一)被告以原處分裁處原告吊扣駕駛執照 1個月，並應參加道路
    交通安全講習，是否合法有據？
(二)原告以其在本案裁決之前，從未接獲任何以書面方式通知之
    違規記點處分，之後被告在相隔一年多即在進入法院實體審
    理前，又將二次違規記點處分一次送達補寄予原告，企圖補
    正此瑕疵，核與記點累記制度之提醒功能有違等情為由，訴
    請撤銷原處分，是否有理可採？
五、本院之判斷：
(一)應適用之法令：
  1.按汽車（依道路交通管理處罰條例第3條第8款之規定，乃包
    括機車）駕駛人在6個月內，違規記點共達6點以上者，吊扣
    駕駛執照1個月，乃為道路交通管理處罰條例第63條第3項前
    段所明文。而依第63條第3項前段規定受吊扣駕駛執照處分
    ，應接受道路交通安全講習，則為同上開處罰條例第24條第
    1項第5款所明定。
  2.再按行政罰法第2條第4款關於：「本法所稱其他種類行政罰
    ，指下列裁罰性之不利處分：…四、警告性處分：警告、告
    誡、記點、記次、講習、輔導教育或其他相類似之處分」之
    規定，被告彰監四字第64-GN0 000000、GN0000000號裁處之
    記點處分即為該條款所例示裁罰性不利處分之一種。觀諸同
    條例第63條第 1項第1款至第3款，依其行為態樣之不同，違
    規記點點數從1點至3點不等，亦即點數多寡係與行為態樣相
    對應。再參照86年 1月22日該條增列第1項第3款之修正理由
    謂：「對重大違規事項記違規點數 3點，有助於防範嚴重之
    肇事行為。…」可知係依違規事項之態樣評價其危險性，依
    其「惡性嚴重程度」予以不同點數之評價，此即以點數評價
    交通違規事實，藉以評估汽車駕駛人駕駛危險性之違規點數
    制度。是以，交通違規記點制度係對取得駕駛執照許可之人
    ，以記點評價之方式，評估其在過去一定期間（6個月）內
    ，累積達一定基準點數（6點）者，推認其為具有高危險性
    之駕駛者，應排除於交通道路場合，防止將來發生道路交通
    之危險，以達同條例第 1條所揭示維護交通秩序，確保交通
    安全之立法目的，其規制目的顯然不重在針對過去行為予以
    非難處罰，而在於促使駕駛人注意遵守交通規則，以達防止
    將來交通危險發生之行政目的，就制度功能性而言，性質上
    應屬秩序行政之預防性管制處分。
(二)被告以原處分裁處原告吊扣駕駛執照1個月，並應參加道路
    交通安全講習，乃屬合法有據。
    經查，原告騎乘系爭機車，曾於109年 8月7日11時35分及同
    年10月4日12時53分，行經臺北市潮州街 3巷與羅斯福路1段
    之交岔路口與新北市永和區永和路2段與中山路1段之交岔路
    口等處時，各有「駕車行經有燈光號誌管制之交岔路口闖紅
    燈」等違規行為，遭臺北市政府警察局中正第二分局及新北
    市政府警察局永和分局所屬之執勤員警攔停稽查後，即於10
    9年8月7日、109年10月4日當場製單舉發，隨後被告以110年
    9 月24日新北裁催字第48-A01J3D203號、第48-C00000000號
    違反道路交通管理事件裁決書，各裁處原告罰鍰 1,800元整
    ，並各記違規點數 3點等情，而上開二交通裁決處分均經於
    110年9月29日送達原告，並經確定在案，此有臺北市政府警
    察局109年8月7日掌電字第A01J3D203號舉發違規道路交通管
    理事件通知單、新北市政府警察局109年10月4日新北警交字
    第 C00000000號舉發違規道路交通管理事件通知單、臺北市
    政府警察局中正第二分局110年9月22日北市警中正二分交字
    第1103022971號函、新北市政府警察局永和分局110年9月18
    日受理舉發違反道路交通管理事件通知單申訴答辯書、行向
    示意圖、採證照片、被告110年9月24日新北裁催字第48-A01
    J3D203號、第48-C00000000號違反道路交通管理事件裁決書
    暨送達證書等附卷可稽（見本院卷第67頁、第69頁、第75頁
    、第79頁、第80頁、第83頁至第85頁及第87頁至第93頁）。
    據此，被告以原告上開二次闖紅燈所遭記點共計 6點之處分
    ，構成汽車（包括機車）駕駛人在6個月內，違規記點共達6
    點以上者，以原處分即被告110年10月5日新北裁催字第00-0
    000A5483號裁決，按道路交通管理處罰條例第63條第 3項前
    段及24條（即第1項第5款）之規定，裁處原告吊扣駕駛執照
    1個月，並應加道路交通安全講習，即屬合法有據。
(三)原告以其在本案裁決之前，從未接獲任何以書面方式通知之
    違規記點處分，之後被告在相隔一年多即在進入法院實體審
    理前，又將二次違規記點處分一次送達補寄予原告，企圖補
    正此瑕疵，核與記點累記制度之提醒功能有違等情為由，訴
    請撤銷原處分，乃屬無理難採。
  1.查，原告雖起訴主張其在本案裁決之前，從未接獲任何以書
    面方式通知之違規記點處分，之後被告在相隔一年多即在進
    入法院實體審理前，又將二次違規記點處分一次送達補寄予
    原告，企圖補正此瑕疵，核與記點累記制度之提醒功能有違
    等情為由，訴請撤銷原處分為辯。
  2.然查，按道路交通管理處罰條例第63條第1項第3款既有明文
    規定：「有第五十三條情形者，記違規點數三點」，則參酌
    本院卷第99頁所附之原告駕駛人基本資料可知，原告自89年
    7 月14日起即領有合格機車駕駛執照甚明，如此原告對於上
    開交通法規及處罰規定，自應有所認知遵循及警惕為是，而
    應知悉其違規之行為依法將遭記違規點數，且原告在第一次
    闖紅燈後乃自行繳納罰鍰，益足見其知悉違規且接受處罰，
    而有警惕之效果。再者，倘認為累積點數之計算，需以駕駛
    人再次違規前知悉記點處分為必要，豈非容認駕駛人於記點
    處分送達前，可以任意違規闖越紅燈，此除違反道路交通管
    理處罰條例第 1條之立法目的外，亦非事理之平。此外，實
    務上交通裁決機關就此違規記點處分未予以作成書面處分送
    達（或有因違規行為人自行繳納而未以書面裁決記點）而有
    瑕疵。然查，本件被告就原告騎乘系爭機車，於109年 8月7
    日11時35分，行經臺北市潮州街3巷與羅斯福路1段路口時之
    違規闖紅燈行為，以110年9月24日新北裁催字第48-A01J3D2
    03號違反道路交通管理事件裁決書，再就原告於109年10月4
    日12時53分，駕駛系爭機車行經新北市永和區永和路 2段與
    中山路1段路口時，以110年9月24日新北裁催字第48-C00000
    000 號違反道路交通管理事件裁決書，既均已發生效力，且
    原告二次違規亦在六個月內，則被告可據此為本件原處分，
    即屬於法有據。
  3.綜上，原告於本案裁決前，既已合法書面裁決違規記點處分
    ，並依法送達原告生效，雖其二次違規記點處分為一次送達
    補寄予原告，仍無礙於記點制度之警惕與累計之處罰，原告
    據以前詞訴請撤銷原處分，仍屬無理難採。
(四)本件判決基礎已臻明確，兩造其餘攻擊防禦方法及訴訟資料
    ，經核與本案爭點無涉，或對於本件判決結果不生影響，爰
    無庸一一再加論述，爰併敘明。
(五)本件第一審裁判費新臺幣300元，應由敗訴之原告負擔，所
    以確定如主文第2項所示。
六、結論：原處分核屬適法無誤，原告訴請撤銷為無理由，應予
    駁回。
中    華    民    國   110    年    11    月    30    日
                  行政訴訟庭  法  官  楊志勇
上為正本係照原本作成。
如不服本判決，應於判決送達後20日內，向本院提出上訴狀，上
訴狀並應記載上訴理由，表明關於原判決所違背之法令及其具體
內容或依訴訟資料可認為原判決有違背法令之具體事實，並繳納
上訴費新臺幣750元。 其未表明上訴理由者，應於提出上訴後20
日內向本院補提理由書（上訴狀及上訴理由書均須按他造人數附
繕本），如逾期未提出上訴理由書者，本院毋庸再命補正，由本
院逕以裁定駁回上訴。
                              書記官  林楷勳
中    華    民    國   110    年    11    月     30   日